ACORDAO-COMPLETO-2440462

ACÓRDÃO 1731/2021 ATA 4/2021 - PRIMEIRA CÂMARA

VISTOS, relatados e discutidos estes autos de aposentadorias deferidas pela Fundação Universidade Federal do Piauí, objeto, anteriormente, do Acórdão 7583/2015-TCU-Primeira Câmara,
ACORDAM os Ministros do Tribunal de Contas da União, reunidos em sessão da Primeira Câmara, com fulcro nos arts. 1º, inciso V, e 39, inciso II, da Lei 8.443/1992, c/c o art. 262 do Regimento Interno, e diante das razões expostas pelo relator, em:
9.1. aplicar ao sr. Lauro Oliveira Viana, em razão do descumprimento do subitem 9.2.1 do Acórdão 7.583-1ª Câmara, a multa prevista no art. 58, inciso IV, da Lei 8.443/1992, no valor de R$ 3.400,00 (três mil e quatrocentos reais) ;
9.2. fixar o prazo de quinze dias, a contar da notificação, para que o responsável comprove, perante o Tribunal, o recolhimento da dívida aos cofres do Tesouro Nacional, atualizada monetariamente a partir do dia seguinte ao término do prazo ora estabelecido, até a data do efetivo recolhimento;
9.3. determinar à Fundação Universidade Federal do Piauí que promova, caso não comprovado o tempestivo recolhimento, o desconto integral ou parcelado da multa estipulada no subitem 9.1 deste Acórdão sobre os vencimentos do responsável, observados os limites previstos na legislação pertinente, nos termos do art. 28, inciso I, da Lei 8.443/1992, c/c o art. 219, inciso I, do Regimento Interno deste tribunal;
9.4. autorizar, desde logo, nos termos do art. 28, inciso II, da Lei 8.443/1992, a cobrança judicial da multa referida no subitem 9.1, caso não recolhida tempestivamente pelo responsável e inviabilizado o desconto em folha da dívida;
9.5. determinar, ainda, à Fundação Universidade Federal do Piauí que:
9.5.1. proceda, com efeitos iniciados em 15/5/2014, data do trânsito em julgado da sentença proferida no MS 31.412/DF, à absorção da vantagem referente à URP de fevereiro de 1989 paga ao ex-professor Antônio Cézar Cruz Fortes, mediante sua compensação - sem redução nominal do montante dos proventos - com os acréscimos decorrentes de novas estruturas remuneratórias definidas por lei com eficácia posterior à referida decisão, a exemplo da Lei 13.325/2016;
9.5.2. quantifique, no prazo de 60 (sessenta) dias a contar da ciência desta deliberação, os valores pagos ao inativo a título de URP e em desconformidade com a sistemática indicada no item precedente e, na sequência, nos termos do art. 46 da Lei 8.112/1990, promova a correspondente reposição ao Erário;
9.5.3. uma vez concluída a absorção integral da parcela alusiva à URP, emita e cadastre no sistema e-Pessoal ato de alteração de fundamento legal de aposentadoria para o interessado.

PESSOAL. APOSENTADORIA. URP DE 26,05%. MONITORAMENTO. AUDIÊNCIA DO GESTOR.

Primeira Câmara

Fundação Universidade Federal do Piauí.

3. Interessados/Responsáveis:
3.1. Interessado: Antônio Cesar Cruz Fortes (XXX.449.427-XX).
3.2. Responsável: Lauro Oliveira Viana (XXX.405.753-XX).

13.1. Ministros presentes: Walton Alencar Rodrigues (Presidente), Benjamin Zymler (Relator) e Jorge Oliveira.
13.2. Ministro-Substituto convocado: Marcos Bemquerer Costa.

BENJAMIN ZYMLER

Adoto como relatório a instrução a cargo da Secretaria de Fiscalização de Integridade de Atos e Pagamentos de Pessoal e de Benefícios Sociais (Sefip) :
"INTRODUÇÃO
1.	Trata-se de monitoramento do Acórdão 7583/2015-TCU-Primeira Câmara, de minha relatoria, que considerou ilegal o ato de concessão de aposentadoria ao interessado acima elencado, em razão da inclusão de parcela judicial concessiva do reajuste relativo a perdas decorrentes da implantação da URP (26,05%) . 
HISTÓRICO
2.	No âmbito da deliberação, foram feitas as seguintes determinações:
9.1. considerar ilegal a concessão de aposentadoria a Antônio César Cruz Fortes e denegar registro ao ato de peça 9 (10498303-04-2000-000129-1) ; 
9.2. determinar à Fundação Universidade Federal do Piauí que: 
9.2.1. a partir de 15/5/2014, data do trânsito em julgado do MS 31.412/DF, promova a absorção gradual da vantagem referente à URP de fevereiro de 1989, paga em destacado a Antônio César Cruz Fortes sob o título 'DECISÃO JUDICIAL TRANS JUG APO', mediante sua compensação - sem redução nominal do montante dos proventos - com os acréscimos decorrentes de novas estruturas remuneratórias definidas por lei com eficácia posterior à referida decisão; 
9.2.2. dê ciência do inteiro teor desta deliberação a Antônio César Cruz Fortes no prazo de quinze dias e faça juntar o comprovante de notificação a estes autos nos quinze dias subsequentes; 
9.3. determinar à Secretaria de Fiscalização de Pessoal que monitore o cumprimento das medidas indicadas nos subitens anteriores.
3.	Inconformado com a decisão, o inativo interpôs pedido de reexame (peça 39) , conhecido pelo Tribunal, mas que, no mérito, teve o provimento negado por meio do Acórdão 7611/2016-TCU-Primeira Câmara, de relatoria do e. Ministro José Múcio Monteiro (peça 56) .
4.	Devidamente comunicada da decisão (peças 59, 61 e 63-64) , a jurisdicionada não se manifestou nos autos. 
5.	Monitoramento realizado em 12/6/2020 (peça 68) verificou que a parcela de URP (26,05%) permanecia nos proventos de Antônio Cesar Cruz Fortes, no valor de R$ 698,10, nos mesmos valores impugnados pelo TCU. Além disso, não existia novo ato em favor do inativo. Foi então proposta audiência do gestor responsável, Sr. Lauro Oliveira Viana, Superintendente de Recursos Humanos da Universidade do Piauí, para que apresentasse suas razões de justificativa para descumprimento do Acórdão 7583/2015-TCU-Primeira Câmara.
6.	Realizada a audiência (peças 72-74) , o Sr. Lauro Oliveira Viana não se manifestou nos autos.
EXAME TÉCNICO
7.	Pesquisa realizada ao sistema Siape/Sigepe (peça 76) demonstra que a parcela de URP permanece sendo paga ao inativo, Antônio Cesar Cruz Fortes, sem ter sofrido qualquer reabsorção.
8.	Conforme instrução anterior (peça 68, p. 1) :
As fichas financeiras do inativo, desde 2015 até o mês atual, apontam aumentos sucessivos no valor do provento básico de forma que essa parcela já poderia até ser absorvida, conforme determinação constante do subitem 9.2.1 do Acórdão 7583/2015-TCU-Primeira Câmara, dado o provento básico ter passado de R$ 4.375,44 para R$ 5.291,76 e a parcela de URP não ter sofrido qualquer redução.
9.	O pagamento da URP aos servidores da UFPI foi garantido por decisão proferida nos autos do MS 31.412/STF, transitada em julgado em 15/5/2014, nos seguintes termos:
 (...) defiro o presente mandado de segurança, para cassar as deliberações emanadas do E. Tribunal de Contas da União, 'dirigidas à Universidade Federal do Piauí, que ordenam a exclusão da parcela referente à URP de qualquer professor beneficiado pela decisão judicial proferida nos autos da Reclamação Trabalhista de n°. 02-1069/1990, transitada em julgado no dia 31/07/1995 (...) ' (grifei) , que tramitou perante a (antiga) 2ª Junta de Conciliação e Julgamento de Teresina/PI, restando prejudicado, em consequência, o exame do recurso de agravo interposto pela União Federal'.
10.	Entretanto, o fato de a parcela estar garantida por decisão judicial, não impede que venha a ser absorvida a partir de reestruturações futuras da carreira, existindo, inclusive, outros acórdãos especificamente sobre a situação na UFPI, além do Acórdão aqui monitorado, determinando que, a partir do trânsito em julgado do MS 31.412/DF, a Universidade promova a absorção da vantagem referente à URP, paga sob a forma de rubrica judicial, pelas leis que vierem a alterar a estrutura remuneratória dos servidores inativos, como por exemplo, Acórdão 2255/2019-TCU-Primeira Câmara (e. Ministro Bruno Dantas) , Acórdão 36/2018-TCU-Primeira Câmara (e. Ministro Benjamin Zymler) , Acórdão 32/2017-TCU-Segunda Câmara (e. Ministro Augusto Nardes) , Acórdão 3441/2015-TCU-Primeira Câmara (e. Ministro Vital do Rêgo) , dentre outros.
11.	Também permanece a situação apontada anteriormente de ausência de envio de novo ato de aposentadoria (peça 77) .	
Análise das razões de justificativas
12.	Instado a se manifestar, o Sr. Lauro Oliveira Viana, Superintendente de Recursos Humanos da UFPI, não apresentou razões de justificativa para o descumprimento do Acórdão 7583/2015-TCU-Primeira Câmara, propondo-se, assim, que, seja considerado revel, por não atender à audiência no prazo devido, nos termos do art. 12, § 3º, da Lei 8.443/1992, com a aplicação da multa prevista no art. 58, inciso IV, da Lei 8.443/1992 e no art. 268, inciso VII, do Regimento Interno do Tribunal.
13.	Como o Acórdão 7583/2015-TCU-Primeira Câmara não foi devidamente cumprido, propõe-se que sejam determinados a reabsorção/exclusão da parcela de URP, a partir do trânsito em julgado do MS 31.412/STF pelas leis que alterarem a remuneração, de Antônio Cesar Cruz Fortes; se houve recebimento de valores indevidos, a quantificação e devolução dos valores recebidos indevidamente pelo inativo, desde a ciência do Acórdão em questão; e ainda o envio de novo ato de aposentadoria, livre das irregularidades apontadas.
14.	Oportunamente, vale detalhar a situação de reiterado descumprimento pela Universidade Federal do Piauí, das determinações desta Corte de Contas, em especial em relação à absorção da URP. São dezenas de processos de atos de pessoal em trâmite no Tribunal, com determinações nesse sentido à UFPI.
15.	A determinação para que, a partir de 15/5/2014, data do trânsito em julgado do MS 31.412/DF, a Universidade Federal do Piauí promova a absorção gradual da vantagem referente à URP de fevereiro de 1989, paga em destacado aos ex-servidores, mediante sua compensação - sem redução nominal do montante dos proventos - com os acréscimos decorrentes de novas estruturas remuneratórias definidas por lei com eficácia posterior à referida decisão, tem sido emanada pelo TCU desde 2014, quando ocorreu o trânsito em julgado do MS 31.412/DF. Um dos acórdãos relacionados a essa situação é o 7.856/2014-TCU-1ª Câmara, de relatoria do e. Ministro Benjamin Zymler, que em seu Voto condutor detalhou a especificidade da situação e a possibilidade de reabsorção de tal parcela (peça 24 do TC Processo 013.410/2012-1) :
 (...) Resta, por fim, tecer algumas considerações relativamente ao que restou decidido no âmbito do MS nº  31.412/DF impetrado perante o Supremo Tribunal Federal e a sua repercussão no presente processo.
Da parte dispositiva da decisão transitada em julgado no âmbito do referido mandamus extrai-se o seguinte:
'Sendo assim, e em face das razões expostas, defiro o presente mandado de segurança, para cassar as deliberações emanadas do E. Tribunal de Contas da União, 'dirigidas à Universidade Federal do Piauí, que ordenam a exclusão da parcela referente à URP de qualquer professor beneficiado pela decisão judicial proferida nos autos da Reclamação Trabalhista de nº 02-1069/1990, transitada em julgado no dia 31/07/1995 (...) ' (grifei) , que tramitou perante a (antiga) 2ª Junta de Conciliação e Julgamento de Teresina/PI, restando prejudicado , em consequência, o exame do recurso de agravo interposto pela União.
Isso porque, segundo o impetrante e os próprios fundamentos da decisão transitada em julgado, o Tribunal de Contas da União, ao apreciar a legalidade da concessão de aposentadoria aos docentes filiados à entidade impetrante, negando-lhe o correspondente registro, teria desrespeitado a autoridade da decisão judicial transitada em julgado no âmbito da Justiça do Trabalho que reconheceu aos filiados o direito à incorporação da vantagem relativa à URP de 26,05% em seus vencimentos.
Nos termos do art. 468 do Código de Processo Civil, 'a sentença, que julgar total ou parcialmente a lide, tem força de lei nos limites da lide e das questões decididas'. Já o art. 472 do mesmo diploma legal, estabelece que: 'a sentença faz coisa julgada às partes entre as quais é dada, não beneficiando, nem prejudicando terceiros'  (nossos os grifos) .
Referidos dispositivos legais, como se vê, tratam dos limites objetivos (art. 468) e subjetivos (art. 472) da coisa julgada.
Segundo o previsto no art. 472 do CPC, a coisa julgada vincula somente as partes, não atingindo terceiros, que não podem ser beneficiados ou prejudicados. Trata-se da eficácia inter partes da coisa julgada, que se justifica em razão dos princípios da ampla defesa e do contraditório, pois não se pode admitir que a sentença de mérito torne-se imutável e indiscutível para aquele que não participou do processo.
Já o limite objetivo da coisa julgada diz respeito à possibilidade de rediscussão da matéria já decidida, ensinado a doutrina majoritária pátria que a eficácia preclusiva da coisa julgada atinge tão somente as alegações referentes à causa de pedir que fez parte da demanda, porquanto alegado outro fato jurídico ou outra fundamentação jurídica não presentes na primeira demanda, entende-se como afastada do caso a tríplice identidade (mesmas partes, mesma causa de pedir e mesmo pedido) , que impediria que a mesma causa fosse novamente enfrentada judicialmente em novo processo.
No que diz respeito ao MS nº 31.412, cuja decisão transitou em julgado no dia 15/5/2014, entendo que não houve qualquer inovação quanto ao pagamento das parcelas relativas aos planos econômicos, ao menos com relação à eficácia pro futuro da referida decisão, já que no processo em que foi proferida discutiu-se tão somente a natureza jurídica da vantagem e a forma pela qual se daria a execução da decisão proferida na reclamação trabalhista transitada em julgado no âmbito da Justiça do Trabalho, uma vez que nela se determinou a incorporação da vantagem.
Tem-se, assim, que, no âmbito do referido mandamus, não se discutiu, a meu ver, a perda da eficácia da decisão judicial trabalhista em face das leis supervenientes que alteraram os planos de carreira dos servidores beneficiados naquela decisão, tratando-se, portanto, de nova causa de pedir estranha à decisão transitada em julgado, sendo legítimo que se adote no processo ora em julgamento determinação no sentido de que a partir do trânsito em julgado do MS 31.412 haja a absorção do pagamento das parcelas reconhecidas por força de decisão judicial por leis ulteriores que alteraram a estrutura remuneratória dos inativos.
Por fim, cumpre registrar que o Plenário do Supremo Tribunal Federal vem julgando em sentido diametralmente oposto ao do que restou decidido no MS 31.412/DF, em sede de repercussão geral (cf. RE 596.663/RJ, Relator p/ acórdão Min. Teori Zavascki; RE 561.836/RN, Relator Min. Luiz Fux) , ensejando a adoção de providências por parte deste Tribunal no sentido de se obter junto à Advocacia-Geral da União a reforma do referido decisum. (destaques inseridos) 
16.	Interessante notar que nesse processo, TC Processo 013.410/2012-1, o Sr. Lauro Oliveira Viana, Superintendente de Recursos Humanos da UFPI, já se manifesta, em 2015 (peça 36 do referido TC) , e, posteriormente, em 2020 (peça 42 do TC Processo 013.410/2012-1) , apontando as dificuldades na implementação das determinações do Tribunal sobre a absorção da URP. O gestor aponta a impossibilidade da absorção da parcela 'haja vista ser imprescindível o referido parecer para que o Ministério confirme a absorção da referida vantagem.' (peça 42, p. 2 do TC Processo 013.410/2012-1) , contudo, no mencionado parecer da Advocacia-Geral da União (AGU) , essa conclui que (peça 42, p. 14 do TC Processo 013.410/2012-1) :
 (...) a tarefa de analisar a possibilidade de eventual absorção da parcela do chamado 'Plano Bresser' (26,05%) é missão que compete à área de Consultoria Jurídica (PF-UFPI) em articulação com o RH-UFPI; 
Se o RH-UFPI tem dúvida de como realizar o trabalho, mesmo à luz da orientação do órgão central do SIFEC (Oficio-Circular n 14/SRH/MP) deve se articular com o referido órgão da AGU/PGF e também com o próprio órgão central do SIPEC para tanto. (destaques inseridos) 
17.	Além disso, a jurisprudência desta Corte de Contas é pacífica no sentido de que  independente de pareceres jurídicos exarados, que constituem mera opinião jurídica, cabe ao gestor o fiel cumprimento das determinações do TCU, conforme Lei Orgânica do TCU (p. ex,: Acórdão 9912/2016-TCU-Segunda Câmara - e. Ministro-Substituto Marcos Bemquerer Costa, Acórdão 341/2015-TCU-Plenário - e. Ministro Raimundo Carreiro, dentre outros) .
18.	O Sr. Lauro Oliveira Viana tem sido apontado como responsável pelo descumprimento dessa determinação. Já foram aplicadas multas em diferentes processos, como o TC Processo 014.663/2003-0 (Acórdão 11221/2015-TCU-Segunda Câmara - e. Ministro Augusto Nardes) , o TC Processo 007.026/2009-2 (Acórdão 8381/2020-TCU-Primeira Câmara - e. Ministro Benjamin Zymler) , o TC Processo 009.281/2005-1 (Acórdão 10839/2020-TCU-Segunda Câmara - e. Ministro Vital do Rêgo) , o TC Processo 015.311/2011-2 (Acórdão 10840/2020-TCU-Segunda Câmara - e. Ministro Vital do Rêgo) e o TC Processo 041.433/2012-2 (Acórdão 10843/2020-TCU-Segunda Câmara - e. Ministro Vital do Rêgo) . 
19.	Veja-se, por exemplo, o Voto condutor do Acórdão 8381/2020-TCU-Primeira Câmara, uma das multas aplicadas ao gestor (peça 57 do TC Processo 007.026/2009-2) :
14. Pois bem, é certo que os professores da FUFPI obtiveram, no Mandado de Segurança 31.412/DF, decisão que expressamente afastou deliberações anteriores do TCU que ordenaram a exclusão da rubrica de sua remuneração. 
15. Entretanto, mesmo essa específica sentença - proferida, diga-se de passagem, antes da definitiva pacificação da matéria no âmbito do STF - tem seus efeitos adstritos ao contexto fático jurídico em que produzida, não se prestando a garantir aos seus beneficiários um acréscimo salarial de caráter perpétuo subsistente à margem de toda e qualquer nova estrutura remuneratória estabelecida no ordenamento. A propósito, peço vênia para transcrever excertos de minha manifestação lançada nos autos do TC-Processo 013.410/2012-1, objeto do Acórdão 7856/2014-TCU-Primeira Câmara, onde discorri mais detidamente a respeito:
 (...) 
16. Feito o apontamento, tem-se que, na hipótese dos autos, restou configurado o descumprimento injustificado de ordem direta e inequívoca do Tribunal, irregularidade grave tipificada no art. 58, inciso IV, da Lei 8.443/1992. Dadas as consequências gravosas da infração, arbitro em R$ 10.000,00 a multa a ser aplicada ao responsável, sr. Lauro Oliveira Viana, Superintendente de Recursos Humanos da FUFPI. 
17. Paralelamente, deve ser reiterada à entidade a ordem constante do item 1.7.1.1 do Acórdão 414/2015-TCU-Primeira Câmara, relativa à regularização da URP, bem como determinada a reposição dos valores indevidamente despendidos desde então, consoante sugerido pelo Parquet.
20.	E ainda o Voto condutor do Acórdão 10843/2020-TCU-Segunda Câmara (peça 85 do TC Processo 041.433/2012-2) :
10. Instado a se pronunciar nos autos, o gestor não apresentou manifestação ou justificativa, deixando correr in albis o prazo que lhe foi concedido. 
11. À falta de justificativas, a unidade técnica propôs que fosse aplicada ao gestor a multa fundada no art. 58, inciso IV, da Lei 8.443/1992, por descumprimento da determinação contida nos subitens 9.3.1, 9.3.2 e 9.3.4 do Acórdão 3347/2015-TCU-Segunda Câmara. 
12. A proposta contou com a concordância do MPTCU (peça 83) . 
13. Concordo com a proposta da unidade técnica, cuja análise incorporo como minhas razões de decidir. 
14. De fato, não há nos autos justificativas para o desatendimento, pelo gestor, de comando deste Tribunal, motivo pelo qual entendo justificável a aplicação da pena de multa proposta.
21.	Além disso, existem diversas outras propostas de multas realizadas por esta unidade técnica, submetidas à análise superior, em que o objeto é sempre o descumprimento da determinação de absorção gradual da parcela de URP:
	Processo
	Unidade Jurisdicionada 
	Relator

	Processo 029.049/2015-6
	UFPI
	Ministra Ana Arraes

	Processo 005.517/2013-3
	UFPI
	Ministro Bruno Dantas

	Processo 009.049/1996-7
	UFPI
	Ministro Raimundo Carreiro

	Processo 004.446/2010-0
	UFPI
	Ministro Benjamin Zymler

	Processo 006.160/2014-0
	UFPI
	Ministro Vital do Rêgo

	Processo 006.165/2014-1
	UFPI
	Ministro Bruno Dantas

	Processo 015.366/2011-1
	UFPI
	Ministro Vital do Rêgo

	Processo 021.715/2008-9
	UFPI
	Ministro Augusto Nardes

	Processo 006.168/2014-0
	UFPI
	Ministro Bruno Dantas

	Processo 006.172/2014-8
	UFPI
	Ministro Bruno Dantas

	Processo 006.173/2014-4
	UFPI
	Ministro Bruno Dantas

	Processo 006.154/2014-0
	UFPI
	Ministro Bruno Dantas

	Processo 006.157/2014-9
	UFPI
	Ministro Bruno Dantas

	Processo 006.158/2014-5
	UFPI
	Ministro Bruno Dantas

	Processo 006.175/2014-7
	UFPI
	Ministro Bruno Dantas

	Processo 006.177/2014-0
	UFPI
	Ministro Bruno Dantas

	Processo 005.867/2016-9
	UFPI
	Ministra Ana Arraes

	Processo 006.164/2014-5
	UFPI
	Ministro Bruno Dantas

	Processo 009.232/2010-9
	UFPI
	Ministro Augusto Nardes

                                                                                                                   Fonte: Sefip em 28/9/2020           
22.	Em recente decisão emanada no Acórdão 1629/2018-TCU-Plenário (e. Ministro Benjamin Zymler) , em processo da Universidade Federal de Santa Catarina, esse Tribunal de Contas considerou graves as condutas praticadas pela gestora tratada nos autos, que reiteradamente, descumpriu as determinações direcionadas à aquela jurisdicionada, aplicando-lhe pena de multa, pena de inabilitação para exercício de cargo em comissão ou função de confiança no âmbito da administração por cinco anos, e ainda, o afastamento cautelar da gestora até o trânsito em julgado do referido Acórdão. 
23.	Entende-se que nos termos dos artigos 60 da Lei 8.443/1992 e 270, § 1º, do Regimento Interno do TCU (RI/TCU) , proposta similar pode ser feita em relação ao Sr. Lauro Oliveira Viana, Superintendente de Recursos Humanos da UFPI. O artigo 58 da Lei Orgânica do TCU e o artigo 268 do RI/TCU tratam das possibilidades para aplicação de multa aos responsáveis, e em seus artigos 60 e 270, respectivamente, detalham a possibilidade de inabilitação do responsável para exercício de cargo em comissão ou função de confiança, por maioria absoluta de seus membros, se houver cometimento de infração grave.
24.	No caso em questão, o que se observa é que o gestor já não atende às audiências do Tribunal; as justificativas, quando existentes, não são razoáveis; além da postergação, sem justificativa plausível, no cumprimento de determinações emanadas desde 2014. Por essa razão, propõe-se que as condutas praticadas pelo Sr. Lauro Oliveira Viana sejam consideradas graves com a inabilitação para o exercício de cargo em comissão e de função de confiança no âmbito da administração federal pelo período de cinco anos, bem como o afastamento cautelar do referido gestor até o trânsito em julgado do presente acórdão. 
CONCLUSÃO
25.	Com base nas informações extraídas dos sistemas Siape/Sigepe e e-Pessoal, considera-se que as determinações constantes do Acórdão 7583/2015-TCU-Primeira Câmara não foram cumpridas pela Fundação Universidade Federal do Piauí, propondo-se que sejam determinados a reabsorção/exclusão da parcela de URP, a partir do trânsito em julgado do MS 31.412 pelas leis que alterarem a remuneração, de Antônio Cesar Cruz Fortes; se houve recebimento de valores indevidos, a quantificação e devolução dos valores recebidos indevidamente pelo inativo, desde a ciência do Acórdão em questão; e ainda o envio de novo ato de aposentadoria, livre das irregularidades apontadas.
26.	Propõe-se ainda que o Sr. Lauro Oliveira Viana, Superintendente de Recursos Humanos da UFPI, seja considerado revel, por não atender à audiência no prazo devido, nos termos do art. 12, § 3º, da Lei 8.443/1992, com a aplicação da multa prevista no art. 58, inciso IV, da Lei 8.443/1992 e no art. 268, inciso VII, do Regimento Interno do Tribunal.
27.	Por fim, propõe-se que as condutas praticadas pelo Sr. Lauro Oliveira Viana sejam consideradas graves com a inabilitação para o exercício de cargo em comissão e de função de confiança no âmbito da administração federal pelo período de cinco anos, bem como o afastamento cautelar do referido gestor até o trânsito em julgado do presente acórdão. 
PROPOSTA DE ENCAMINHAMENTO
28.	Em face do exposto, remetam-se os autos à consideração superior propondo-se: 
	a) considerar revel, nos termos do art. 12, § 3º, da Lei 8.443/1992, o Sr. Lauro Oliveira Viana (CPF XXX.405.753-XX) , Superintendente de Recursos Humanos da Fundação Universidade Federal do Piauí, pelo descumprimento do Acórdão 7583/2015-TCU-Primeira Câmara, de relatoria do e. Ministro Benjamin Zymler;
	b) aplicar ao responsável a multa prevista no art. 58, inciso IV, da Lei 8.443/1992 e no art. 268, inciso VII, do Regimento Interno do Tribunal;
	c) com base no art. 28, incisos I e II, da Lei 8.443/1992:
	c.1) determinar o desconto integral ou parcelado da dívida na remuneração do Sr. Lauro Oliveira Viana (CPF XXX.405.753-XX) , observados os limites impostos pela legislação pertinente e, em especial, o disposto no art. 46 da Lei 8.112/1990;
	c.2) autorizar, desde já, a cobrança judicial da dívida, na hipótese de não atendimento das notificações, cumulada com a ineficácia dos descontos determinados no subitem anterior;
	d) considerar graves as condutas praticadas pelo Sr. Lauro Oliveira Viana (CPF XXX.405.753-XX) , Superintendente de Recursos Humanos da Fundação Universidade Federal do Piauí, com fundamento nos arts. 60 da Lei 8.443/1992 e 270, § 1º, do RI/TCU;
	e) inabilitar o Sr. Lauro Oliveira Viana (CPF XXX.405.753-XX) , pelo período de 5 (cinco) anos, para o exercício de cargo em comissão e de função de confiança no âmbito da administração federal, com fundamento no art. 60 da Lei 8.443/1992, e no art. 270 do RI/TCU;
	f) determinar, cautelarmente, o afastamento temporário do Sr. Lauro Oliveira Viana (CPF XXX.405.753-XX) da função de Superintendente de Recursos Humanos da Fundação Universidade Federal do Piauí até o trânsito em julgado do presente acórdão, comunicando-se imediatamente tal fato ao Reitor da Fundação Universidade Federal do Piauí, alertando-o do disposto no § 1º do art. 44 da Lei Orgânica do TCU;
	g) determinar à Fundação Universidade Federal do Piauí, nos termos do artigo 4°, inciso I, da Resolução-TCU 315/2020, que:
	g.1) proceda, com efeitos iniciados em 15/5/2014, data do trânsito em julgado do MS 31.412/DF, à absorção gradual da vantagem referente à URP de fevereiro de 1989, paga ao servidor aposentado Antônio Cesar Cruz Fortes (CPF XXX.449.427-XX) , mediante sua compensação - sem redução nominal do montante dos proventos - com os acréscimos decorrentes de novas estruturas remuneratórias definidas por lei com eficácia posterior à referida decisão, a exemplo da Lei 13.325/2016;
	g.2) no prazo de 30 (trinta) dias, sob pena de responsabilidade solidária da autoridade administrativa omissa e mediante prévia instauração de processo administrativo, apure o montante recebido a título da parcela relativa à URP, em desconformidade com a sistemática no item precedente, por Antônio Cesar Cruz Fortes (CPF XXX.449.427-XX) , desde a ciência do Acórdão 7583/2015-TCU-Primeira Câmara, promova sua restituição ao erário, nos termos do art. 46 da Lei 8.112/1990, e comprove ao Tribunal de Contas da União as medidas adotadas; e
	g.3) no prazo de 30 (trinta) dias, envie novo ato de concessão de aposentadoria em favor de Antônio Cesar Cruz Fortes (CPF XXX.449.427-XX) , livre das irregularidades apontadas nos autos, conforme artigo 262, § 2, do Regimento Interno do TCU.
2. O representante do Ministério Público junto ao Tribunal de Contas da União (MPTCU) , Procurador Sérgio Ricardo Costa Caribé, manifestou-se nos seguintes termos:
"Trata-se de monitoramento do Acórdão 7583/2015-TCU-Primeira Câmara, relatado pelo Ministro Benjamin Zymler (peça 33) , que considerou ilegal o ato de concessão de aposentadoria constante dos autos, em razão da inclusão de parcela judicial concessiva do reajuste relativo a perdas decorrentes da implantação da URP (26,05%) .
A Secretaria de Fiscalização de Pessoal (Sefip) , em monitoramento iniciado às peças 68 e 69, verificou a continuidade do pagamento da URP e a ausência do envio de novo ato em favor do interessado, livre da irregularidade verificada nos autos, propondo que fosse realizada nova audiência do Sr. Lauro Oliveira Viana, Superintendente de Recursos Humanos da UFPI, para que apresentasse suas razões de justificativa. 
Nesse contexto e tendo em vista ainda que a audiência não foi respondida, em pareceres uniformes às peças 79 e 80, a Unidade Técnica propõe que o Sr. Lauro Oliveira Viana seja considerado revel, aplicando-lhe a multa prevista no art. 58, inciso IV, da Lei 8.443/1992 e no art. 268, inciso VII, do Regimento Interno do Tribunal; e sejam expedidas novas determinações à UFPI.
De fato, ao verificar a consulta ao sistema Siape realizada por aquela Unidade Técnica, à peça 76, é possível constatar que a parcela de URP considerada irregular por este Tribunal continua sendo paga ao interessado. Além disso, não houve o envio de novo ato de aposentadoria em favor do interessado (peça 77) .
Ante o exposto, este membro do Ministério Público de Contas, em consonância com a Secretaria de Fiscalização de Pessoal, entende que o Sr. Lauro Oliveira Viana deve ser considerado revel, aplicando-lhe a multa prevista no art. 58, inciso IV, da Lei 8.443/1992 pelo descumprimento das determinações contidas no Acórdão 7583/2015-TCU-Primeira Câmara.
Além disso, deve ser expedida nova determinação à UFPI para que, a partir do trânsito em julgado do MS 31.412/DF, promova a absorção gradual da vantagem referente à URP de fevereiro de 1989, paga ao interessado; e providencie a reposição ao erário dos valores indevidamente recebidos pelo mesmo após a notificação daquela Unidade Jurisdicionada acerca do que restou decidido no Acórdão 7583/2015-TCU-Primeira Câmara.
É o relatório.

8.1. Arianne Beatriz Fernandes Ferreira (7.343/OAB-PI) e outros, representando Antônio Cezar Cruz Fortes e Antônio Cezar Cruz Fortes.

Procurador Sergio Ricardo Costa Caribé.

PESSOAL. APOSENTADORIA. URP DE 26,05%. MONITORAMENTO. NÃO CUMPRIMENTO DE DETERMINAÇÃO DE PROMOVER A ABSORÇÃO DA RUBRICA. AUDIÊNCIA DO GESTOR. REVELIA. MULTA. DETERMINAÇÕES.

APOSENTADORIA (APOS)

Secretaria de Fiscalização de Integridade de Atos e Pagamentos de Pessoal e de Benefícios Sociais (Sefip).

Trata-se de monitoramento do Acórdão 7583/2015-TCU-Primeira Câmara, de minha relatoria, que negou registro ao ato de concessão de aposentadoria de Antônio Cesar Cruz Fortes (inativado como Professor Adjunto no ano de 1998) em razão da inclusão, nos proventos, de parcela judicial alusiva à URP (26,05%) , de 1989.
2. Foi determinado à Universidade Federal do Piauí (UFPI) que promovesse a gradual absorção da vantagem quando da concessão de aumentos decorrentes de novas estruturas remuneratórias, posteriores ao trânsito em julgado do MS 31.412/DF (subitem 9.2.1 do Acórdão 7583/2015-TCU-Primeira Câmara) , e que emitisse novo ato de concessão, livre da irregularidade.
3. Contra essa decisão, foi interposto pedido de reexame, ao qual foi negado provimento (Acórdão 7611/2016-TCU-Primeira Câmara, rel. Ministro José Múcio Monteiro) .
4. O monitoramento realizado pela unidade técnica em 2020 demonstrou que a parcela da URP permaneceu intacta nos proventos do inativo, no valor de R$ 698,10, motivo pelo qual foi proposta - com a anuência do representante do MPTCU - a aplicação de multa ao gestor, com fundamento no inciso IV do art. 58 da Lei 8.443/1992. 
5. Assiste razão aos pareceres.
6. É cediço que a manutenção em destacado nos proventos de parcelas vinculadas a planos econômicos, imunes de compensação por revisões gerais de vencimentos ou por novas estruturas remuneratórias, ofende o princípio da reserva legal para fixação dos estipêndios do funcionalismo.
7. A finalidade das decisões judiciais que concedem parcelas relativos a planos econômicos - ou seja, medidas de políticas econômicas que tinham por finalidade a reversão do processo inflacionário, retroalimentado pela indexação dos preços, inclusive dos salários - era a de recompor o salário do trabalhador que, no entendimento do julgador, havia sofrido perdas em virtude desses planos. Assim, o trabalhador lograva obter, na via judicial, o reajuste nominal que a legislação havia suprimido. Desse modo, a sentença judicial buscava neutralizar os efeitos deletérios dos planos econômicos em determinada estrutura remuneratória. Não se figura razoável supor que tal tipo de decisão seja oponível perpetuamente ao Estado, quando se verifica inúmeras alterações na relação de trato sucessivo, das quais decorreram aumentos salariais e até mesmo mudança de regime jurídico.
8. Dessarte, somente faz sentido falar da URP de fevereiro de 1989 na estrutura remuneratória então (1989) vigente. A partir de uma nova data-base (1990) , da mudança de regime jurídico (da CLT para o estatutário) e de incontáveis alterações na estrutura remuneratória ocorridas ao longo dos anos, a manutenção de rubrica, paga em separado (ainda que desvinculada do vencimento) , ofende o princípio da reserva legal, uma vez que, além da remuneração prevista em lei, o servidor mantém, em seu contracheque, parcela que somente se justificava quando vigente a estrutura remuneratória na qual teria ocorrido a suposta perda.
9. O Supremo Tribunal Federal (STF) já tratou da matéria em regime de repercussão geral:
"EMENTA: CONSTITUCIONAL. PROCESSUAL CIVIL. SENTENÇA AFIRMANDO DIREITO À DIFERENÇA DE PERCENTUAL REMUNERATÓRIO, INCLUSIVE PARA O FUTURO. RELAÇÃO JURÍDICA DE TRATO CONTINUADO. EFICÁCIA TEMPORAL. CLÁUSULA REBUS SIC STANTIBUS. SUPERVENIENTE INCORPORAÇÃO DEFINITIVA NOS VENCIMENTOS POR FORÇA DE DISSÍDIO COLETIVO. EXAURIMENTO DA EFICÁCIA DA SENTENÇA.
1. A força vinculativa das sentenças sobre relações jurídicas de trato continuado atua rebus sic stantibus: sua eficácia permanece enquanto se mantiverem inalterados os pressupostos fáticos e jurídicos adotados para o juízo de certeza estabelecido pelo provimento sentencial. A superveniente alteração de qualquer desses pressupostos (a) determina a imediata cessação da eficácia executiva do julgado, independentemente de ação rescisória ou, salvo em estritas hipóteses previstas em lei, de ação revisional, razão pela qual (b) a matéria pode ser alegada como matéria de defesa em impugnação ou em embargos do executado.
2. Afirma-se, nessa linha de entendimento, que a sentença que reconhece ao trabalhador ou servidor o direito a determinado percentual de acréscimo remuneratório deixa de ter eficácia a partir da superveniente incorporação definitiva do referido percentual nos seus ganhos.
3. Recurso extraordinário improvido" (RE 596.663-RJ; DJE de 25/11/2014; ênfase acrescentada) .
10. No caso dos autos, além da mudança de regime jurídico - fato que, por si só, já tornava o pagamento da vantagem irregular em 1998, quando da concessão da aposentadoria -, inúmeras foram as reestruturações remuneratórias da carreira do Magistério Superior, dentre elas as Leis 11.344/2006, 11.784/2008, 12.772/2012 e 13.328/2016.
11. É fato que a 2ª Turma do STF, ao apreciar o Agravo Regimental manejado pela União contra decisão monocrática proferida pelo Ministro Celso de Melo no 31.412/DF, interposto pela Associação dos Docentes da UFPI, assegurou o pagamento dessa mesma rubrica, sob o argumento de que estaria amparo pela coisa julgada. Isso, em 29/10/2013.
12. Mas, como visto, esse entendimento não está em consonância com a jurisprudência da própria Corte Constitucional assentada em repercussão geral. Assim, até mesmo essa decisão - proferida, diga-se de passagem, antes da definitiva pacificação da matéria no âmbito do STF - tem seus efeitos adstritos ao contexto fático-jurídico em que foi produzida, não se prestando a garantir aos seus beneficiários um acréscimo salarial de caráter perpétuo subsistente à margem de toda e qualquer nova estrutura remuneratória estabelecida no ordenamento. 
13. A propósito, peço vênia para transcrever excertos de minha manifestação lançada nos autos do TC-Processo 013.410/2012-1, objeto do Acórdão 7856/2014-TCU-Primeira Câmara, nos quais discorri mais detidamente a respeito:
"15.	Resta, por fim, tecer algumas considerações relativamente ao que restou decidido no âmbito do MS nº 31.412/DF impetrado perante o Supremo Tribunal Federal e a sua repercussão no presente processo.
16.	Da parte dispositiva da decisão transitada em julgado no âmbito do referido mandamus extrai-se o seguinte:
'Sendo assim, e em face das razões expostas, defiro o presente mandado de segurança, para cassar as deliberações emanadas do E. Tribunal de Contas da União, 'dirigidas à Universidade Federal do Piauí, que ordenam a exclusão da parcela referente à URP de qualquer professor beneficiado pela decisão judicial proferida nos autos da Reclamação Trabalhista de nº 02-1069/1990, transitada em julgado no dia 31/07/1995 (...) ' (grifei) , que tramitou perante a (antiga) 2ª Junta de Conciliação e Julgamento de Teresina/PI, restando prejudicado, em consequência, o exame do recurso de agravo interposto pela União.'
17.	Isso porque, segundo o impetrante e os próprios fundamentos da decisão transitada em julgado, o Tribunal de Contas da União, ao apreciar a legalidade da concessão de aposentadoria aos docentes filiados à entidade impetrante, negando-lhe o correspondente registro, teria desrespeitado a autoridade da decisão judicial transitada em julgado no âmbito da Justiça do Trabalho que reconheceu aos filiados o direito à incorporação da vantagem relativa à URP de 26,05% em seus vencimentos.
18.	Nos termos do art. 468 do Código de Processo Civil, 'a sentença, que julgar total ou parcialmente a lide, tem força de lei nos limites da lide e das questões decididas'. Já o art. 472 do mesmo diploma legal, estabelece que: 'a sentença faz coisa julgada às partes entre as quais é dada, não beneficiando, nem prejudicando terceiros' (nossos os grifos) .
19.	Referidos dispositivos legais, como se vê, tratam dos limites objetivos (art. 468) e subjetivos (art. 472) da coisa julgada. 
20.	Segundo o previsto no art. 472 do CPC, a coisa julgada vincula somente as partes, não atingindo terceiros, que não podem ser beneficiados ou prejudicados. Trata-se da eficácia inter partes da coisa julgada, que se justifica em razão dos princípios da ampla defesa e do contraditório, pois não se pode admitir que a sentença de mérito se torne imutável e indiscutível para aquele que não participou do processo.
21.	Já o limite objetivo da coisa julgada diz respeito à possibilidade de rediscussão da matéria já decidida, ensinando a doutrina majoritária pátria que a eficácia preclusiva da coisa julgada atinge tão somente as alegações referentes à causa de pedir que fez parte da demanda, porquanto, alegado outro fato jurídico ou outra fundamentação jurídica não presentes na primeira demanda, entende-se como afastada do caso a tríplice identidade (mesmas partes, mesma causa de pedir e mesmo pedido) , que impediria que a mesma causa fosse novamente enfrentada judicialmente em novo processo.
22.	No que diz respeito ao MS nº 31.412, cuja decisão transitou em julgado no dia 15/5/2014, entendo que não houve qualquer inovação quanto ao pagamento das parcelas relativas aos planos econômicos, ao menos com relação à eficácia pro futuro da referida decisão, já que no processo em que foi proferida discutiu-se tão somente a natureza jurídica da vantagem e a forma pela qual se daria a execução da decisão proferida na reclamação trabalhista transitada em julgado no âmbito da Justiça do Trabalho, uma vez que nela se determinou a incorporação da vantagem.
23.	Tem-se, assim, que, no âmbito do referido mandamus, não se discutiu, a meu ver, a perda da eficácia da decisão judicial trabalhista em face das leis supervenientes que alteraram os planos de carreira dos servidores beneficiados naquela decisão, tratando-se, portanto, de nova causa de pedir estranha à decisão transitada em julgado, sendo legítimo que se adote no processo ora em julgamento determinação no sentido de que a partir do trânsito em julgado do MS 31.412 haja a absorção do pagamento das parcelas reconhecidas por força de decisão judicial por leis ulteriores que alteraram a estrutura remuneratória dos inativos.
24.	Por fim, cumpre registrar que o Plenário do Supremo Tribunal Federal vem julgando em sentido diametralmente oposto ao do que restou decidido no MS 31.412/DF, em sede de repercussão geral (cf. RE 596.663/RJ, Relator p/ acórdão Min. Teori Zavascki; RE 561.836/RN, Relator Min. Luiz Fux) , ensejando a adoção de providências por parte deste Tribunal no sentido de se obter junto à Advocacia-Geral da União a reforma do referido decisum."
14. Diante desse entendimento, o Acórdão 7583/2015-TCU-Primeira Câmara entendeu por determinar, no seu subitem 9.2.1, que a UFPI promovesse a absorção da URP de fevereiro de 1989 a partir de 15/5/2014, data do trânsito em julgado do MS 31.412/DF, o que não ocorreu.
15. Por conseguinte, deve-se verificar a variação da estrutura remuneratória do interessado, para fins de apurar eventual irregularidade na conduta omissiva do gestor. 
16. A tabela seguinte revela a evolução dos proventos do interessado desde então, consoante dados extraídos do sistema Siape:
	Rubrica
	Maio de 2014
	Dezembro de 2016
	Janeiro de 2020

	Proventos
	4.032,60
	4.616,10
	5.291,76

	Anuênios
	1.176,17
	1.346,36
	1.543,43

	Retrib por Titulação
	2.143,93
	2.261,84
	2.645,88

	Total
	7.352,70
	8.224,30
	9.481,07

	Variação desde 2014
		871,60
	2.128,37

17. Fica evidente, portanto, que desde 2016, pelo menos, a parcela da URP mantida pela decisão proferida no MS 31.412/DF e os aumentos remuneratórios concedidos desde 2014 teriam sido suficientes para assegurar a absorção da rubrica, paga no valor de R$ 698,10.
18. Restou configurado, pois, o descumprimento injustificado de ordem direta e inequívoca do Tribunal, irregularidade grave tipificada no art. 58, inciso IV, da Lei 8.443/1992. Dadas as consequências gravosas da infração e considerando que se examina apenas um ato neste processo, arbitro em R$ 3.400,00 a multa a ser aplicada ao responsável, sr. Lauro Oliveira Viana, Superintendente de Recursos Humanos da FUFPI.
19. Paralelamente, deve ser reiterada à entidade a ordem constante do item 9.2.1 do Acórdão 7583/2015-TCU-Primeira Câmara, e feita determinação para reposição ao Erário dos valores indevidamente despendidos desde então. 
Diante do exposto, VOTO por que o Tribunal adote a deliberação que ora submeto a este colegiado.
TCU, Sala das Sessões Ministro Luciano Brandão Alves de Souza, em 23 de fevereiro de 2021.
BENJAMIN ZYMLER 
Relator